【裁判字號】    95,台上,7065
【裁判日期】    951221
【裁判案由】    強盜
【裁判全文】
最高法院刑事判決            九十五年度台上字第七０六五號
上  訴  人  甲○○
                    （
上列上訴人因強盜案件，不服台灣高等法院台南分院中華民國九
十五年十月三日第二審更審判決（九十五年度重上更(四)字第三四
四號，起訴案號：台灣台南地方法院檢察署八十八年度偵字第一
四一四號），提起上訴，本院判決如下：
    主  文
原判決撤銷，發回台灣高等法院台南分院。
    理  由
本件原判決認定上訴人甲○○意圖為自己不法之所有，於民國八
十四年十二月十三日十四時十分許，頭戴安全帽、墨鏡及口罩，
並攜帶水果刀一把，騎乘某不詳車籍之機車（其上懸掛上訴人所
竊得之000－0000號車牌一面，竊取車牌部分業經判刑確
定）至台南縣下營鄉○○村○○路○段四十六號統一超商，侵入
該店內，並持上述水果刀抵住店員顏秀鳳之後腰部，脅迫其打開
櫃檯內之收銀機，致使顏女不能抗拒而開啟收銀機，上訴人即出
手強取該收銀機內之現金新台幣（下同）四千四百元後逃逸。惟
因其機車鑰匙遺置於該超商店內無法啟動機車，乃又折返該店內
而為該店負責人乙○○發現大聲呼喊，上訴人見狀遂沿該店旁巷
道逃竄，乙○○則自後追喊。上訴人於逃跑途中將其安全帽脫下
丟棄（該安全帽旋為洪振輝拾獲送交警員帶回採取指紋），隨即
竄入市場再穿出中山路二段及公園路口，躲入莊耀添之廂型車內
，為莊某發覺詰問。上訴人謊稱遭人追殺，請求協助逃離，經莊
某拒絕後，上訴人復逃至附近上帝廟前計程車排班處，竄入蕭河
川之ＰＨ－五三一號計程車內，催促蕭某依其指示行駛偏僻道路
，嗣至新營市太子宮前即下車逃逸等情。因而撤銷第一審關於恐
嚇取財暨定應執行刑部分之判決，改判論處上訴人意圖為自己不
法之所有，攜帶兇器，以強暴、脅迫至使不能抗拒，而取他人之
物罪刑，固非無見。
惟查：(一)、按證人之個人意見或推測之詞，除以實際經驗為基礎
者外，不得作為證據，刑事訴訟法第一百六十條定有明文。原判
決依憑警員黃貫福於發回前原審（上更(三)審）證稱：「本案係證
人即計程車司機蕭河川載歹徒離開現場，往水頭港方向去，經下
林轉往急水溪堤防到太子宮廟，這如不是本地人，不會知該條路
線。這個方向，由急水溪堤防到太子宮廟，中間必需經過新營市
之鐵線里，他所以會如此走，係刻意不經過鹽水鎮竹埔里他住的
地方。嫌犯應是熟悉該處地形之人，且故意不讓司機知道他住處
，即是當地人」等語，以及上訴人於警詢時供稱：「（問：你由
你戶籍地到新營市○○路線如何？）往新營市太子宮沿太子路到
新營市區」等語，據以推論歹徒逃逸之路線與上訴人平日活動之
地域具有密切之地緣關係，而認定本件超商強劫案係上訴人所為
（見原判決第五頁倒數第十三行至倒數第二行）。然查警員黃貫
福既非駕駛計程車搭載歹徒逃逸之司機，其所述關於歹徒搭車逃
逸之方向與路線，似非出於其親身經歷事實。且其所述「這如不
是本地人，不會知該條路線」、「他（指歹徒）所以會如此走，
係刻意不經過鹽水鎮竹埔里他住的地方，嫌犯應是熟悉該處地形
之人，且故意不讓司機知道他住處，即是當地人」等語，似亦屬
其個人意見或推測之詞，是否以其實際經驗作為基礎？非無疑竇
。原判決並未說明警員黃貫福前揭所述，究係基於何種實際經驗
作為其推論之基礎，遽採為上訴人犯罪之證據，依上規定，其採
證自有可議。又上訴人於警詢時雖陳稱：由其戶籍地至新營市○
路線，係由新營市太子宮沿太子路到新營市區等語，但並未說明
其平日活動之地域究在何處。原審並未就此向上訴人究詰訊問明
白，遽謂歹徒逃逸之路線與上訴人「平日活動之地域」具有密切
之地緣關係云云，亦嫌失據。(二)、查本件強盜之歹徒於逃跑途中
將其安全帽丟棄而為證人洪振輝拾獲送交警員帶回採得指紋四枚
，其中一枚指紋經警政署刑事警察局於八十七年間以新購之ＨＰ
指紋電腦系統鑑定結果，與上訴人役男指紋卡之右姆指特徵點相
同（另三枚因紋線特徵點不足，無法比對）。惟上述指紋鑑定資
料，固可證明上訴人之右姆指曾觸摸過上述安全帽而涉有本案重
嫌，但如何以上訴人曾觸摸過該安全帽之事實，進而認定上訴人
確於案發當時戴該安全帽至上址犯案？猶有進一步調查其他相關
證據以資確認之餘地，似難單憑上述指紋鑑定資料，遽謂上訴人
即為本案強劫之歹徒。乃原判決理由竟謂：「該安全帽留有被告
右姆指指紋，被告則係作案之歹徒，堪以認定」云云（見原判決
第四頁第十三行至第十四行），其推論尚嫌速斷。又證人莊耀添
、蕭河川描述歹徒之年齡為三十多歲，身高約一百七十公分及留
平頭等特徵，雖與上訴人之年齡（案發當時為二十九歲）、身高
（約一百七十公分）及髮型（大平頭）相似，但渠等於偵審中始
終未能明確指認上訴人是否即係本件強盜之歹徒（見偵查卷第二
十七頁反面、第一審卷第六十六頁反面、第六十七頁）。而與上
述特徵相似之人，應非僅上訴人一人，能否僅以上訴人前揭特徵
與歹徒相似，遽謂上訴人即係本案強盜之人，亦難斷言。乃原判
決理由二之(三)內謂「顯見該二司機證人所描述作案歹徒之年齡、
身高、髮型，均與被告諸多相符，足認作案之歹徒，應係被告無
疑」云云（見原判決第五頁第十六行至第十八行），亦嫌速斷。
(三)、卷查被害人即統一超商之負責人乙○○於第一審訊問時，經
法官提示偵查卷第二十頁所附上訴人於八十八年一月間被捕後所
拍攝之全身及上半身照片，訊以有何意見時，答稱：「搶匪很胖
」等語（見第一審卷第一○五頁）。嗣經發回前原審傳喚乙○○
到庭訊問時仍證稱：「（請當庭看被告與當時之歹徒有何相同？
）與當時歹徒身高差不多，但歹徒之身材較被告胖」等語（見原
審上更(三)卷第七十二頁）。原判決理由雖謂：乙○○於偵查中證
稱並未看清楚或注意歹徒之長相及穿著，而無法指認上訴人，則
其所稱「歹徒之身材較被告胖」一語，應係記憶中之印象，而非
實情云云（見原判決第八頁倒數第十三行至倒數第九行）。然查
證人乙○○既係憑其「記憶中之印象」，而指認歹徒之身材較上
訴人胖，何以得認為其所述即非實情？原判決並未就此加以說明
，遽為上述論斷，亦嫌理由不備。(四)、查本案依據前述指紋鑑定
資料，參酌證人莊耀添、蕭河川所描述歹徒之年齡、身高及髮型
均與上訴人相似，暨上訴人住處與歹徒作案之地點同在台南縣地
域等情綜合觀之，固足以認定上訴人涉有本案重嫌，但是否仍有
其他相關證據資料，以進一步協助法院查明事實真相？本院前二
次發回意旨均已對此詳加指明。卷查上訴人自承於案發當時並無
職業，且有吸毒之情形（見警卷第二頁反面及第三頁），則其日
常生活及吸毒之經費來源為何？其經濟狀況是否困窘？有無強劫
財物之動機？又上訴人供稱其曾遺失安全帽二、三頂云云（見第
一審卷第九頁），可見其常戴安全帽駕騎機車。果爾，則其於案
發當時是否擁有機車？該機車來源及下落如何？再據證人蕭河川
於原審證稱：歹徒指示伊從竹林沿堤防邊前往新營，至鐵線橋之
太子宮下車等語（見原審卷第八十三頁）。則該「太子宮」距離
上訴人當時住處之里程若干？地緣是否相近？上訴人曾否駕騎機
車行駛該條路線？又據證人莊耀添、蕭河川證稱：歹徒當時曾向
伊等表示「有人要殺伊」等語。則當時歹徒係操何種語言？其口
音有無特別之處？與上訴人之口音是否相同？以上諸項均屬發現
本案實情之相關線索或情況。法院基於公平正義之維護暨發現真
實之職能，自有一一深入加以探究釐清之必要。乃原審並未悉心
詳加根究調查明白，遽行判決，亦嫌調查未盡。上訴意旨雖未指
摘及此，然以上均係本院得依職權調查之事項，應認原判決仍有
撤銷發回之原因。
據上論結，應依刑事訴訟法第三百九十七條、第四百零一條，判
決如主文。
中    華    民    國  九十五  年   十二   月  二十一  日
                      最高法院刑事第四庭
                          審判長法官  吳  雄  銘
                                法官  池  啟  明
                                法官  郭  毓  洲
                                法官  韓  金  秀
                                法官  黃  梅  月
      本件正本證明與原本無異
                                      書  記  官
中    華    民    國  九十五  年   十二   月  二十五  日
                                                    Ｒ


司法院資訊處製作；財團法人民間司法改革基金會備份。
